Inventaris van het archief van het Algemeen College van Toezicht, Bijstand en Advies voor het Rijks Tucht- en Opvoedingswezen, (1901) 1903-1955
Nationaal Archief, Den Haag
Algemeen College van Toezicht, Bijstand en Advies voor het Rijks Tucht- en Opvoedingswezen
College Tucht- en Opvoedingswezen
1901-1955
merendeel 1903-1955
J25531
8.00 meter; 178 inventarisnummers.
Normale geschreven, getypte en gedrukte documenten, geen bijzondere handschriften.
Nationaal Archief, Den Haag
Algemeen College van Toezicht, Bijstand en Advies voor Rijks Tucht- en Opvoedingswezen
Het archief van het Algemeen College van Toezicht, Bijstand en Advies voor Rijks Tucht en Opvoedingswezen bestaat uit stukken van een algemene evenals bijzondere aard. Stukken van algemene aard zijn o.a. notulen, jaarverslagen, mededelingen en doorslagen en agenda's op de gevoerde correspondentie. Onder stukken van bijzondere aard wordt verstaan de financiële administratie en archiefbescheiden aangaande ontplooide activiteiten zoals wetsontwerpen aangaande het kinderrecht.
Archiefvorming
Geschiedenis van de archiefvormer
"Gelijk de onschuld van het kind behoort tot de heiligste en meest hoopvolle goederen, den mens geschonken, zoo is er weinig zoo droevig als het kind verwaarloosd, verlaten of mishandeld te zien door hen, die èn door de Voorzienigheid èn door de menschelijke instellingen als zijne natuurlijke hoeders en wachters zijn gesteld. En het is eene taak van hooge rechtvaardigheid om eenerzijds de maatschappij tegen het bedorven en gevaarlijke kind te beschermen en anderzijds het kind tegen het bederf der maatschappij. Het is eindelijk eene zaak van hoog sociaal belang om den voortgang te stuiten van eene kwaal, die het volksorganisme aantast in zijne fijnste vezelen en voortwoekert van geslacht tot geslacht." (Uit de Memorie van Toelichting op het wetsontwerp dat leidde tot de wet van 12 februari 1901, Stb. 63).
Met deze woorden, gesproken tijdens de installatie van het Algemeen College op 14 maart 1903, omschreef de toenmalig minister van Justitie, mr J.A. Loeff, de "hooge en gewichtige taak" die het College in de toekomst zou wachten. (zie Bijlage II).
Dat hoge sociale belang, waarvan in bovengenoemde Memorie van Toelichting sprake was, heeft zich eerst in de loop van de 19e eeuw langzamernand vruchtrijk ontwikkeld.
Uit de diverse, elkaar opvolgende wettelijke voorschriften ten aanzien van het kinderrecht blijkt dat de overheid geleidelijk aan meer is gaan inzien dat strafrecht zou moeten zijn wat Plato eens noemde:
"Geneeskunst van de boosheid". Zeker met betrekking tot kinderen kon het verouderde "Wie kwaad doet, kwaad ontmoet" niet meer worden gehanteerd. Vrouwe Justitia moest (aldus prof. dr. D. Hazewinkel-Suringa) bij de berechting van kinderen niet alleen haar weegschaal, maar ook haar blinddoek wegdoen.
Gouden Kinderwetten, blz. 10
Periode tot aan de Napoleontische wetgeving
Reeds in de 16e en 17e eeuw was er sprake van enige overheidszorg voor de opvoeding van verwaarloosde en misdadige kinderen, zij het voornamelijk op lokaal niveau.
In diverse steden werden tuchthuizen opgericht, waarvan het rasp- en spinhuis in Amsterdam een der bekendste was.
Naast de tuchthuizen (waarin ouders, tegen betaling van "eenig gering kostgeld", hun onhandelbare kinderen konden onderbrengen) onstonden talrijke andere inrichtingen, die zich, met geringe onderlinge verschillen, de opvoeding van de onverzorgde kinderen ten doel stelden (meestal echter met uitzondering van misdadige kinderen).
Van Code Pénal naar Wetboek van Strafrecht
In Frankrijk werd in 1791 de Code Pénal van kracht, waarin ten aanzien van het kinderstrafrecht werd bepaald dat de rechter bij kinderen onder de 16 jaar een onderzoek naar de toerekeningsvatbaarheid diende in te stellen. Werd de beklaagde niet toerekeningsvatbaar bevonden, dan werd het kind teruggeplaatst bij de ouders of voor een bepaalde tijd in een verbeterhuis geplaatst.
Aangezien de oprichting van deze verbeterhuizen achter pas in het midden van de 19e eeuw op gang kwam, werden de kinderen ondergebracht in afdelingen van de gewone gevangenissen.
De Code Pénal, in 1810 in Nederland ingevoerd, kende dezelfde regeling. Een ontwerp van 1804 voor een lijfstraffelijk wetboek, nimmer ingevoerd, stelde dat kinderen, jonger dan 14 jaar niet toerekeningsvatbaar waren, terwijl bij kinderen tussen 14 en 20 jaar een onderzoek moest worden ingesteld. Het liet tegen de niet toerekeningsvatbare kinderen twee tuchtigingsmiddelen toe:
I. Het doen opsluiten voor eenigen tijd en het spijzigen (des noods) met enkel Water en Brood,
II. Het kastijden binnen 's kamers, op zoodanige wijze als met de jaren van den schuldige en de betaamlijkheid meest overeenkomt (Ontwerp 1804, Boek I, Hfst. 3, art. 31).
In het Crimineel Wetboek voor het Koninkrijk Holland van 1809 werd de grens van gehele ontoerekeningsvatbaarheid van 14 teruggebracht naar 12, en werden tuchtigingsmiddelen toegelaten voor kinderen tot 15 jaar (zonder onderzoek). Aan kinderen van 15 tot 18 jaar werden lichtere straffen opgelegd dan aan volwassenen, terwijl 18-jarigen en ouderen met volwassen misdadigers werden gelijkgesteld.
Het zou nog drie ontwerpen kosten (1814, 1816 en 1827) eer men in 1840 de laatste hand kon leggen aan het eerste boek van een Wetboek van Strafrecht. Als grens van absolute ontoerekeningsvatbaarheid werd in dit boek de leeftijd van 10 jaar gehandhaafd. Bij kinderen tussen 10 en 16 jaar werd een onderzoek voorgeschreven naar het "oordeel des onderscheids" (kort gedefinieerd: Wist het kind dat het iets verkeerd deed?). Voor kinderen die dit oordeel des onderscheids niet bezaten, alsmede voor de kinderen onder de 10 jaar stond de mogelijkheid van opsluiting in een gesticht open, echter uiterlijk tot de leeftijd van 18 jaar. Deze ontwerpen werden nimmer ingevoerd, evenmin als twee latere ontwerpen (1847 en 1859).
Eerst in 1881 kwam het huidige Wetboek van Strafrecht, voorbereid door de Staatscommissie De Wal (1870-1876) tot stand. Het werd ingevoerd in 1886. Alvorens op de inhoud van dit wetboek nader wordt ingegaan, komt hierna eerst het ontstaan van de verbeterhuizen ter sprake.
Ontstaan verbeterhuizen
Artikel 66 van de in 1810 van kracht geworden Code Pénal bepaalde dat ook hier te lande de ter verbetering gedetineerde kinderen dienden te worden ondergebracht in "verbeterhuizen". Doordat echter - evenals in Frankrijk - de bouw en inrichting van deze verbeterhuizen slechts langzaam van de grond kwam, werden de kinderen geplaatst in gewone gevangenissen. L.G. Bouricius merkt hierover in 1838 al op: "Wie moet niet verbaasd zijn een kind, dat zonder oordeel des onderscheids handelde en vrijgesproken, doch tot zijn verbetering opgesloten werd, in de gevangenis te midden van veroordeelden aan te treffen?"
Bouricius, dl. 1, blz. 119
Met die gevangenissen werden (volgens J. Simon van der Aa) niet bedoeld de maisons de détention, genoemd in het "Arrêt du Ministre de l'Interieur du 20 octobre 1810 sur l'organisation des prisons" en evenmin de huizen van reclusie en tuchtiging (K.B. 4 november 1821, houdende de voor ons land eerste uniforme regeling van het gevangeniswezen).
Rijksopvoedingsgestichten in Nederland, blz. 54-55
Zij werden veeleer geplaatst in correctionele gevangenissen, huizen van correctie, burgerlijke en militaire huizen van verzekering of huizen van arrest en justitie.
Was het verblijf in de gevangenis op zich al weinig bevorderlijk voor de verbetering van de jeugdige criminelen, hier kwam nog bij dat de kinderen vaak samen met de volwassenen in eenzelfde vertrek werden opgesloten. "Zoo waren de kinderen overgelaten aan den verderfelijken invloed en overgeleverd aan de schandelijke praktijken der volwassenen, waardoor het verblijf in de gevangenis den zedelijken en lichamelijken ondergang van velen ten gevolge moest hebben".
"Beknopt overzicht van het gevangenisstelsel in Nederland", boekje van een gerehabiliteerd gevangene uit 1841
In verschillende regelingen is geprobeerd on in deze verontrustende gang van zaken verandering te brengen. Het K.B. van 4 november 1821 bijvoorbeeld bepaalde in art. 15: "De veroordeelde kinderen zullen, in alle bovengenoemde huizen zooveel mogelijk afgezonderd van de volwassen gevangenen worden gehouden". Aan de voorschriften werd echter geen uitvoering gegeven, waarschijnlijk door het gemis aan voldoende ruimte en doelmatige inrichting van de gevangenissen.
Intussen was het Genootschap tot zedelijke verbetering der gevangenen in de bres gesprongen om de verandering van de onhoudbare situatie krachtig ter hand te nemen. Dit in 1823 opgerichte Genootschap kwam reeds in 1825 met voorstellen tot oprichting van een afzonderlijke gevangenis voor jeugdige misdadigers. Een eerste stap in die richting werd gedaan in Leeuwarden, waar voor de strafgevangenis aldaar in 1831 gelden beschikbaar kwamen voor de inrichting van een lokaal voor afzondering van jeugdige gevangenen. Met hulp van het Genootschap werd hier onderwijs gegeven in lezen, schrijven en rekenen. Had de jeugdige gevangene in Leeuwarden zich gedurende zijn straftijd geheel onberispelijk gedragen en waren zijn vorderingen in het onderwijs genoegzaam, dan probeerde de Commissie van administratie het kind een duwtje in de rug te geven: "hetzij door aanbieding aan de Maatschappij (Genootschap) tot zedelijke verbetering der gevangenen, hetzij door overzending naar 's Rijks Overzeesche bezittingen, wanneer door het Gouvernement of anderszins de gelegenheid daartoe mogt worden gegeven".
Bouricius, dl. 1, blz. 75
Het duurde evenwel tot 1833, toen bij K.B. van 15 maart, nr. 108 de gevangenis te Rotterdam uitsluitend werd aangewezen voor opsluiting van jeugdige gevangenen, terwijl in het huis van arrest en justitie in Amsterdam een twintigtal plaatsen werd ingeruimd voor jeugdige mannelijke delinquenten.
Een K.B. van 17 januari 1836, nr. 88 wees Rotterdam vervolgens aan als plaats voor mannelijke jeugdige veroordeelden. In het Amsterdamse huis van Arrest en Justitie werd een afzonderlijke afdeling bestemd voor vrouwelijke jeugdige veroordeelden.
Omdat de twee jeugdgevangenissen de groei van het aantal opvoedelingen niet op konden vangen (van 39 in 1853 tot 84 in 1858), werd naar een nieuw gebouw gezocht. Reeds in 1854 kon worden overgegaan tot inrichting van het huis van Arrest te Alkmaar tot Huis van verbetering en opvoeding voor jongens.
Vier jaar later werd een verhoging van de Justitie-begroting toegestaan voor het overbrengen van een aantal in Amsterdam ondergebrachte vrouwelijke jeugdige veroordeelden en meisjes naar "een andere lokaliteit, op een vrij terrein, in een gezond oord". Hiertoe werd het kasteel te Montfoort: ingericht tot gevangenis voor jeugdige vrouwelijke veroordeelden, tevens huis van verbetering an opvoeding voor meisjes (indienstgesteld in 1859).
De nieuwe gestichten in Alkmaar en Montfoort vielen in zeer goede aarde. "De rechtbanken, die vroeger de jeugdige delinquenten zonder oordeel des onderscheids liever aan hunne omgeving hadden teruggegeven, dan ze gemeenschappelijk met de veroordeelden op te doen sluiten, konden thans de detentie ter verbetering doen toepassen".
Rijksopvoedingsgestichten in Nederland, blz. 58
In 1866 werd de inmiddels afgekeurde strafgevangenis in Rotterdam opgeheven (K.B. 20 augustus 1866). Bij die gelegenheid werd in Doetinchem "de Kruisberg" tot gevangenis voor jeugdige mannelijke veroordeelden bestemd.
In oktober 1878 kreeg het tevens de bestemming van Hulphuis van verbetering en opvoeding, bedoeld om het overschot aan opvoedelingen in Alkmaar op te vangen (dankzij een uitbreiding van het gebouw had men in Alkmaar in die tijd namelijk voortdurend een bevolking van meer dan 200 jongens).
Gevolgen van het nieuwe strafwetboek
Onder invloed van het nieuwe strafwetboek van 1881, ingevoerd 1886, werden in de jaren daarop enkele wettelijke regelingen getroffen ten aanzien van het gevangeniswezen in Nederland:
de gestichtenwet van 3 januari 1884, Stbl. 3,
de beginselenwet van 14 april 1886, Stbl. 62 en
algemene maatregel van inwendig bestuur, K.B. van 31 augustus 1886, Stbl. 159.
Minister van Justitie, mr. A.E.J. Modderman, die (aldus prof. dr. D. Hazewinkel-Suringa) meende het volk met deze wet een weldaad te bewijzen, verdedigde zijn ontwerp als volgt: "Zo is dit ontwerp strenger tegenover de grote misdadigers, zachter tegenover de kinderen. Het recht gelijke in de majesteit zijner verschijning op de wind, krachtig en onoverwinnelijk tegen 't geen zich verheft en weerstand biedt, zacht neerstrijkend over hetgeen zwak is en laag bij de grond".
Gouden Kinderwetten, blz. 8
In hoeverre had de nieuwe strafwet invloed op het kinderstrafrecht?
Inhoudelijk verschilde het weinig van het eerdergenoemde eerste boek van het wetboek van strafrecht uit 1840 (zie blz. III):
de bestaande verbeterhuizen werden omgedoopt in "Rijksopvoedingsgestichten", waarbij het strafkarakter van deze gestichten terzijde werd geschoven
het bestuur van de gevangenissen en rijksopvoedingsgestichten werd in handen gelegd van een voor elk gesticht ingesteld College van Regenten
kinderen beneden de leeftijd van 10 jaar werden van strafrechtelijke vervolging uitgesloten. Wèl bestond de mogelijkheid om deze kinderen te plaatsen in een Rijksopvoedingsgesticht (hierna aangeduid als R.O.G. ). Dit kon bijvoorbeeld worden gedaan wanneer verwacht werd dat het kind door toedoen van de ouders op het slechte pad zou geraken of verwaarloosd zou worden. Een dergelijke plaatsing - uitsluitend door de burgerlijke rechter - mocht duren tot het 18e jaar van het kind
voor kinderen tussen 10 en 16 jaar oud werd vastgehouden aan het juridisch begrip "oordeel des onderscheids". Géén oordeel des onderscheids resulteerde in opzending naar een R.O.G.. Was er daarentegen wèl sprake van dit oordeel, dan kon het kind worden opgesloten in een gevangenis. De gestichtenwet (art. 7) voorzag in de aanwijzing van bijzondere strafgevangenissen voor jeugdige personen onder de 18 jaar.
de straffen voor de criminele minderjarigen (mèt oordeel) werden aangepast.
Bezwaren tegen het strafwetboek
Niet iedereen was onverdeeld gelukkig met de resultaten van het nieuwe strafwetboek.
Men was het er over het algemeen wèl over eens dat het systeem van Rijksopvoedingsgestichten goed zou kunnen werken. Het verslag van de Maatschappij tot nut van het algemeen uit 1898 omschreef het resultaat van het verblijf in een R.O.G. als volgt: "Door hen te gewennen aan netheid, orde, eerlijkheid en beleefdheid wordt getracht kinderen, die reeds de eerste schrede gezet hebben op den weg der misdaad en die zoo goed als zeker tot volwassen misdadigers zouden opgroeien, op te voeden tot bekwame en fatsoenlijke werklieden. Het resultaat is bevredigend te noemen."
Als bezwaar gold (aldus mr. H.L. Asser) dat de kinderen slechts tot hun 18e jaar in het R.O.G. konden verblijven. Hij vond het een zeer bedenkelijke zaak dat een kind bij zijn terugkeer in zijn vroegere omgeving nog minstens vijf jaar minderjarigheid voor zich had (meerderjarigheid trad toen in bij 23 jaar).
De bezwaren tegen het strafrechtstelsel beperkten zich niet tot de R.O.G.-en. "Noch de wijze van berechting, noch de aard der straffen passen voor kinderen" stelde jhr. mr. A.J. Rethaan Macaré, daarbij doelend op de naar zijn mening volstrekt onbevredigende werking van het hele systeem.
"De rechter,...." vervolgt Rethaan Macaré "... die geroepen wordt te beslissen over het lot van een kind dat zich aan een kleinen diefstal ('t meest voorkomende feit) heeft schuldig gemaakt, ziet zich bij onze tegenwoordige wetgeving voor een uiterst moeilijk dilemma geplaatst. Legt hij eene straf op dan zal dit altijd eene weinig doeltreffende zijn, eene lange gevangenisstraf bederft het kind, eene korte lokt uit tot recidive;" (het kind had het in het gevang name1ijk vaak veel beter dan thuis)" ... legt hij geene straf op doch beveelt hij plaatsing voor eene reeks van jaren in een rijksopvoedingsgesticht, dan kan deze weldadige voorzorgsmaatregel voor het kind in werkelijkheid eene straf zijn die buiten alle verhouding staat tot het gepleegde feit, gezwegen nog van de mogelijkheid, dat deze bedekte ontzetting uit de ouderlijke macht, later niet voldoende gerechtvaardigd blijkt.".
Rethaan Macaré, blz. 14-15
Naast het bezwaar van gemeenschappelijke opsluiting van jeugdige gevangenen met volwassen criminelen (wat ondanks de nieuwe wetgeving nog steeds voorkwam), veroordeelt hij het systeem van het oordeel des onderscheids tot "practisch onuitvoerbaar". Hij voerde hiervoor twee argumenten aan. Ten eerste had de rechter in de meeste gevallen geen of weinig tijd voor een diepgaand onderzoek naar de motieven die aan het plegen van het betrokken delict ten grondslag lagen. Bovendien moest de rechter - bij niet verschijnen van het kind - afgaan op het vaak gebrekkige proces-verbaal of de toelichting van de verbalisant, die daardoor een te grote invloed kreeg op de beslissing van de rechter. En dat terwijl het (aldus Rethaan Macaré) niet zelden voorkwam dat "de wijze van optreden van enkele agenten of gemeente-veldwachters de vraag deed rijzen, of zij zèlven wel het noodige oordeel des onderscheids bezaten.".
Rethaan Macaré, blz. 200.
Ontstaan van de kinderwetten
Het bleef bij het beoordelen van het strafrechtstelsel 1886 niet bij passieve kritiek.
Reeds in 1893 gingen er tijdens de debatten in de Tweede Kamer over de justitie-begroting stemmen op om wijzigingen aan te brengen in de bepalingen ten opzichte van jeugdige misdadigers. Actief op dit gebied waren o.a. mr. J.A. Levy en jhr. mr. J.A. Rethaan Macaré. Laatstgenoemde kwam - op initiatief van de Nederlandse Juristenvereniging - in 1895 al met een preadvies tot wijziging van de bestaande voorschriften.
"Preadvies ten aanzien van de wijziging van de wetgeving m.b.t. het overtreden van de strafwet door jeugdige personen"
Ten einde de problematiek van de kinderbescherming in ruimer verband te kunnen overzien, besloot de Maatschappij tot nut van het algemeen in 1896 tot instelling van een commissie, die de bovengenoemde problematiek zou moeten gaan onderzoeken.
Deze commissie, waarin onder andere ook de heren Levy en Rethaan Macaré zitting hadden, kwam in 1898 met een ruim tweehonderd pagina's tellend rapport.
"Het vraagstuk van de verzorging der verwaarloosde kinderen,
Veel van hetgeen de commissie in haar rapport heeft aanbevolen is verwerkt in de enkele jaren later bij de kamer ingediende ontwerpen voor de nieuwe kinderwetten.
Eén van de adviezen uit het rapport betrof het instellen van een nieuwe vereniging, "die niet zelf de verzorging van minderjarigen op zich zou nemen, doch zou volstaan met het geven van voorlichting en het verlenen van diensten als tussenpersoon aan allen, die daaraan behoefte hebben."
Overwater, blz. 11
Op 19 juni 1899 vond de oprichtingsvergadering plaats van de nieuwe vereniging, de Nederlandse Bond tot Kinderbescherming. Voorzitter werd jhr. mr. A.J. Rethaan Macaré, die naast zijn dagelijkse functie van Advocaat-Generaal bij de Hoge Raad in 1903 ook nog werd benoemd tot voorzitter van het in dat jaar opgerichte Algemeen College. Een combinatie van functies die (aldus mr. J. Overwater) bijzondere tact en stuurmanskunst vereiste, over welke kwaliteiten Rethaan Macaré in voldoende mate bleek te beschikken. Van de, zoals hij het noemde, "vooruitstreverigheid" van het sociaal of politiek radicalisme moest hij echter weinig hebben.
Een ander orgaan dat omstreeks deze tijd tot stand kwam, was de eerste vereniging Pro Juventute in Amsterdam. Op 16 maart 1896 door prof. dr. G.A. van Hamel opgericht naar voorbeeld van de Belgische en Franse Comités de défense des enfants traduits en justice", stelde deze vereniging zich ten doel: "Bestrijding van de criminaliteit van de jeugdige personen in het arrondissement Amsterdam en bestudeering van alle daarmede samenhangende vraagstukken."
"Het vraagstuk van de verzorging der verwaarloosde kinderen, blz. 119
Mede op basis van het preadvies van Rethaan Macaré en het rapport van de commissie uit de Maatschappij tot nut van het algemeen kwamen in 1901 de nieuwe kinderwetten tot stand.
Kinderwetten 1905
"Een zeer oorspronkelijke schepping van een koene en wijze staatsman" noemde prof. dr. D. Hazewinkel-Suringa het ontwerp van minister van Justitie mr. P.W.A. Cort van der Linden. "Toen voor het eerst ging het niet neer om de moeilijkheden, die een kind geeft, maar om de moeilijkheden, die een kind heeft".
Gouden Kinderwetten, blz. 9
Met de kinderwetten wordt gedoeld op de volgende drie wetten:
Civielrechtelijke kinderwet van 6 februari 1901, Stbl. 62,
Strafrechtelijke kinderwet van 12 februari 1901, Stbl. 63 en
Kinderbeginselenwet van 12 februari 1901, Stbl. 64.
Genoemde wetten werden eerst in 1905 ingevoerd. De tussenliggende jaren waren nodig voor het organiseren van de diensten en instellingen, waarop in de praktijk een beroep zou moeten worden gedaan. Zij hielden het volgende in:
ad. 1. Regeling van het wettig gezag van ouders en voogden over hun kinderen en pupillen. Mogelijkheid tot ontzetting of ontheffing uit de ouderlijke macht. Instelling voogdijraden en verlaging meerderjarigheidsgrens naar 21 jaar.
ad. 2. Regeling kinderstrafrecht en kinderstrafprocesrecht. Erkenning scheiding strafrechtelijke behandeling van jeugdigen en volwassenen. Instelling speciale straffen en maatregelen (o.a. tuchtschoolstraf).
ad. 3. Beginselen en voorschriften omtrent te nemen maatregelen ten aanzien van jeugdige personen. Regeling samenwerking tussen regering en de verenigingen en instellingen die regeringskinderen en voogdijkinderen verzorgen.
De drie wetten, bij uitvaardiging van diverse nader uitgewerkte besluiten en beschikkingen in 1905 van kracht geworden, introduceerden enkele nieuwe begrippen. Met name de strafrechtelijke kinderwet heeft voor veel verandering gezorgd. Zo kent deze wet de straffen: plaatsing in een tuchtschool, geldboete en berisping, alsmede de maatregel van ter beschikkingstelling.
Het fel bekritiseerde oordeel des onderscheids werd afgeschaft, terwijl werd gebroken met iedere leeftijdsgrens.
Tuchtscholen en Rijksopvoedingsgestichten
Met de invoering van de strafrechtelijke kinderwet van 12 februari 1901, Stbl. 63 verdween de gevangenis voor jeugdige veroordeelden. Om de nadruk te kunnen leggen op het karakter van opvoeding en verbetering, werd de naam gevangenis gewijzigd in tuchtschool. De wet geeft geen definitie van dit begrip. Mr. J. Simon van der Aa stelde er zich echter het volgende bij voor: "Eene inrichting waar een gedurende betrekkelijk korten tijd van zijn vrijheid beroofd kind onder voortdurend toezicht en leiding door gestrenge tucht, als onderdeel eener menschkundige, aan den persoon en de omstandigheden zich aanpassende opvoeding, tot het besef der noodzakelijkheid van onderwerping aan de zedelijke en maatschappelijke orde moet worden gebracht".
Rede van mr J. Simon van der Aa (12 dec. 1901), blz. 7
Art. 3 van bovengenoemde wet bepaalde dat het aantal tuchtscholen en R.O.G.-en, alsmede de plaatsen van vestiging daarvan bij Algemene Maatregel van Bestuur zouden worden vastgesteld. Deze A.M.v.B. heeft gestalte gekregen in 1905, toen het besluit van 15 juni, Stbl. 209 van kracht werd.
Ingevolge art. 1 van dit besluit werden er tuchtscholen gevestigd in Ginneken, Haren, Nijmegen en Velsen voor jongens en in Zeist voor meisjes. Rijksopvoedingsgestichten bevonden zich in Alkmaar, Avereest en Doetinchem voor jongens en in Montfoort voor meisjes.
Aan het hoofd van iedere inrichting stond een directeur/trice, benoemd en ontslagen door de Kroon. Bij elke tuchtschool en R.O.G. was voorts een Commissie van Toezicht, waarvan de leden werden benoemd door de Minister van Justitie, gehoord het Algemeen College.
De Minister van Justitie had het opperbeheer over beide soorten inrichtingen, terwijl het algemeen toezicht werd uitgeoefend door het Algemeen College.
De artt. 6 t/m 10 van de Beginselenwet (12 februari 1901, Stbl. 64) bepalen in grote lijnen het regiem in de inrichtingen: